臺灣高等法院高雄分院民事判決　　　　　93年度家上字第15號
上　訴　人　丙○○
訴訟代理人　蔡淑媛律師
　　　　　　吳敏蕙律師
被 上訴 人　乙○○
訴訟代理人　甲○○
上列當事人間請求履行同居事件，上訴人對於民國92年12月30 日
臺灣屏東地方法院92年度婚字第631號第一審判決提起上訴，本院
於94年2月23日言詞辯論終結，判決如下：
    主    文
原判決廢棄。
被上訴人應與上訴人同居。
第一、二審訴訟費用由被上訴人負擔。
    事實及理由
一、被上訴人經合法通知，未於最後言詞辯論期日到場，核無民
    事訴訟法第386 條各款所列情形，爰依上訴人之聲請，由其
    一造辯論而為判決。
二、上訴人主張：兩造於民國87年12月30日結婚，約定以屏東縣
    新園鄉○○村○○路16號為住所。詎被上訴人於92年7 月8
    日因細故與伊發生口角後，回娘家居住，至今未歸，為此依
    民法第1001條前段規定，求為判決：被上訴人應與上訴人同
    棄。(二)被上訴人應與上訴人同居。
三、被上訴人則以：伊於92年7月8日因母親來電告知身體不適而
    回娘家探望，當日伊即返回，上訴人竟不滿伊常回娘家而與
    伊爭吵、辱罵伊，並將伊之衣物丟至屋外，叫伊永遠不要回
    家，伊即回娘家，嗣伊父母於當日晚間找上訴人理論，竟遭
    上訴人趕走，並罵三字經，伊自此居住娘家至今。又伊與上
    訴人同住期間，伊生病時，上訴人漠不關心，上訴人之父仍
    要求伊去田裡工作，伊壓力甚大。且伊罹患「過度換氣症候
    群」及「急性壓力反應並身體轉換症」等疾病，需住在娘家
    養病，伊無法再與上訴人共同生活等語，資為抗辯。並於本
    院聲明：上訴駁回。
四、按夫妻互負同居之義務，但有不能同居之正當理由者，不在
    此限，民法第1001條定有明文。本件兩造於民國87年12月30
    日結婚，約定以屏東縣新園鄉○○村○○路16號為住所，婚
    姻關係現仍存續中，被上訴人於92年7 月8 日回娘家居住後
    ，至今未歸之事實，業經兩造於本院陳明，並有
    卷可按，堪信為真實。上訴人主張被上訴人應履行同居義務
    ，被上訴人則以前開情詞置辯，是兩造爭點在於：被上訴人
    有無不能同居之正當理由一節。
五、經查：
  (一)被上訴人辯稱其於92年7 月8 日回娘家居住，係因當日上訴
    人不滿伊時常回娘家而與伊發生爭吵，辱罵伊，並將伊之衣
    物丟至屋外，叫伊永遠不要回家，伊即回娘家，嗣伊父母於
    當日晚間找上訴人理論，竟遭上訴人趕走，並罵三字經云云
    ，為上訴人所否認，雖被上訴人之父甲○○陳稱其與其妻於
    92年7 月8 日晚間曾找上訴人質問為何將被上訴人之衣物丟
    至屋外，反遭上訴人趕走等語，惟上訴人否認其有趕走其岳
    父母，而依被上訴人所辯情節，被上訴人之父母係於上訴人
    與被上訴人吵架而回到娘家後，晚間才至上訴人住處質問上
    訴人，則甲○○既未在場見聞，自無法證明當日上訴人有將
    被上訴人衣物丟至屋外，並叫被上訴人永遠不要回家之事實
    。參以上訴人陳稱：被上訴人之前與伊之岳父母參加喜宴，
    以伊名義送賀禮1 萬元，被上訴人回家要求伊拿出1 萬元還
    給伊岳母，伊不同意，兩造曾因此發生爭吵，嗣於92年7 月
    7 日下午6 時許伊指責被上訴人中午不在家，沒有家庭責任
    ，引起被上訴人不滿，被上訴人於翌日打電話叫伊岳父母來
    伊家，要求伊拿出1 萬元，伊不同意，伊岳父母即叫被上訴
    人回娘家等情觀之，可知兩造就被上訴人之離家原因，各執
    一詞，惟姑不論孰是孰非，查被上訴人回娘家居住後，上訴
    人曾至其娘家二次，要求被上訴人回家，但被上訴人以其無
    法再與上訴人共同生活為由而拒絕等情，為被上訴人所自認
    （見原審卷第30至31頁），是縱認上訴人於92年7 月8 日兩
    造發生爭執時，曾將被上訴人衣物丟至屋外，並叫被上訴人
    永遠不要回家等情屬實，亦係因上訴人不滿被上訴人時常回
    娘家，一時情緒激動，脫口而出之言語，衡情當非上訴人之
    本意，否則上訴人事後豈會至被上訴人娘家，請求被上訴人
    回家。又縱認上訴人於其岳父母前來理論時，出言不遜並將
    之趕走，惟上訴人已至被上訴人娘家，請求被上訴人回家，
    被上訴人於原審亦自承其曾答應上訴人於中秋節（即92年9
    月間）過後會回家與上訴人同住等語（見原審卷第32頁），
    足見被上訴人已寬恕上訴人之不當言行；況且上訴人上開不
    當言行，迄今已一年半，期間曾二次至被上訴人娘家，請求
    被上訴人回家，被上訴人回娘家居住迄今已逾一年半，衡情
    其不滿之情緒亦已平復，而應回家照顧家庭，因此被上訴人
    自不得再以上訴人偶發之不當言行，作為其拒絕履行同居之
    正當理由。
  (二)又被上訴人辯稱上訴人於其生病時，毫不關心等語，無非以
    其於92年2 月21日深夜，因盲腸炎（即闌尾炎）腹痛，上訴
    人竟叫其自行騎機車至醫院，手術時仍未見上訴人到醫院等
    情為據，並提出安泰醫院診斷證明書一份為證。惟上訴人主
    張：伊不知被上訴人係因盲腸炎而腹痛，當時被上訴人以家
    中尚有幼齡子女需照顧，向伊表示要自行到醫院，伊接獲岳
    母通知，被上訴人因急性盲腸炎需緊急手術後，即趕往簽字
    等語，並提出為被上訴人所不爭之安泰醫院手術同意書影本
    （見本院卷第35頁）為證，且兩造育有兩名子女，長女柯秀
    香，係88年6 月24日出生，長男柯清寶，係89年7 月27日出
    生，亦有
    術同意書，及其家中有稚齡子女需照顧等情，洵屬非虛，被
    上訴人辯稱其手術時仍未見上訴人到醫院云云，要不足採。
    而被上訴人另辯以：伊手術時，找不到上訴人，家中電話、
    手機更無法聯絡到上訴人，尚需勞煩伊母親自前往找上訴人
    至醫院簽字，上訴人才姍姍來遲云云，並未舉證以實其說，
    不足採信。至被上訴人之父甲○○於原審陳述：被上訴人生
    病，上訴人未予理會，被上訴人才回娘家養病云云，亦與被
    上訴人前開所辯其離家之緣由不符，尚難採信。況被上訴人
    係於盲腸炎手術後四個多月，始回其娘家居住，被上訴人以
    此作為其不能履行同居之正當理由，並非可採。
  (三)被上訴人雖另以伊罹患「過度換氣症候群」及「急性壓力反
    應並身體轉換症」等疾病，需處在情緒能完全抒發之環境，
    並需上訴人之妥善陪伴，惟伊生病時，上訴人之父仍要求伊
    去田裡工作，伊壓力甚大，上訴人竟於本院稱伊僅係小感冒
    ，令伊傷心，伊正因日常生活均處於上訴人所表現無法讓人
    認同之言語及行為刺激，致無法舒緩壓力，而需住在娘家養
    病，伊為求早日康復，自有拒絕履行同居義務之必要云云。
    惟被上訴人陳稱：伊父不知被上訴人生病，被上訴人亦未告
    知，伊父係明理人，如知被上訴人生病，絕不可能叫被上訴
    人去田裡工作等語。查被上訴人主張其患有「過度換氣症候
    群」及「急性壓力反應並身體轉換症」，雖提出輔英科技大
    學附設醫院及高雄市立小港醫院分別於92年10月29日及93年
    3 月6 日所出具之診斷證明書各一份為證（見本院卷第46、
    48 頁）， 惟此均係被上訴人回其娘家居住後，始由醫師診
    斷出來之病症，難謂上訴人及其父事前知悉，且被上訴人亦
    未舉證證明其下田工作時即已生病，自不得以此主張其有不
    能同居之正當理由。
  (四)又被上訴人於92年10月29日雖因突然呼吸困難、急促、手足
    發麻及肌肉僵直，由家人送至輔英科技大學附設醫院急診室
    就醫，經醫師診斷疑似「過度換氣症候群」，經治療及留觀
    2 小時後離院，惟被上訴人就醫僅一次，輔英科技大學附設
    醫院無法評估被上訴人回家與上訴人同居，是否會引起換氣
    過度，因此建議被上訴人至高雄市立凱旋醫院或醫學中心作
    進一步檢查評估等情，此有該院93年5 月28日輔醫病字第93
    176 號函及93年10月7 日輔醫院字第0931007010號函在卷可
    稽（見本院卷第91、142 頁）。然經本院囑託高雄市立凱旋
    醫院就被上訴人曾經診斷患有「過度換氣症候群」及「急性
    壓力反應並身體轉換症」等疾病，鑑定被上訴人如回家與上
    訴人同居，是否會引起其過度換氣之發作，惟被上訴人並未
    依高雄市立凱旋醫院安排之時間前往該院接受檢查，此有高
    雄市立凱旋醫院93年12月6 日高市凱醫成字第0930006784號
    函附卷可按（見本院卷第152 頁），且被上訴人亦未到庭說
    明其拒絕接受鑑定之原因，則被上訴人主張其罹患「過度換
    氣症候群」及「急性壓力反應並身體轉換症」等疾病，無法
    再與上訴人共同生活，需住在娘家養病云云，尚非有據。
  (五)又被上訴人之父甲○○雖於93年3 月12日本院準備程序期日
    陳述被上訴人因罹病而已無法言語云云，惟被上訴人於93年
    3 月5 日及同年8 月5 日在本院準備期日均能以言詞陳述，
    此有筆錄記載可按；及被上訴人所提其餘診斷證明書，係記
    載被上訴人有貧血、心律不整、慢性扁桃腺炎、慢性聲帶炎
    等症狀，均不足認係被上訴人有不能同居之正當理由。至被
    上訴人於原審係陳述：上訴人有時對伊好，有時不好，有時
    上訴人會在外面喝酒，喝到半夜才回來等語，並未陳述上訴
    人經常喝酒至深夜返家，亦未陳述其於盲腸炎手術後，即返
    回娘家休養，至92年7 月8 日才返回上訴人家等語，此有原
    審筆錄在卷可按，原判決理由記載被上訴人有此陳述，即有
    未合，附此敘明。
六、綜上所述，被上訴人未能舉證證明其有不能同居之正當理由
    ，其拒絕履行同居義務，即非有理。從而，上訴人依民法第
    1001條前段，請求被上訴人與其同居，為有理由，應予准許
    。原審為上訴人敗訴之判決，尚有未洽。上訴意旨指摘原判
    決不當，求予廢棄改判，為有理由。爰由本院予以廢棄改判
    如主文第二項所示。至兩造其餘攻擊防禦方法及所提證物，
    於判決結果不生影響，無再遂一論述及調查之必要，併此敘
    明。
七、據上論結，本件上訴為有理由，依民事訴訟法第450 條、第
    78 條 、第463 條、第385 條第1 項前段，判決如主文。
中　　華　　民　　國　　94　　年　　2 　　月　　25　　日
                            民事第三庭
                                審判長法官  張國彬
                                法      官  鄭月霞
                                法      官  徐文祥
以上正本證明與原本無異。
如對本判決上訴，須於判決送達後20日內向本院提出上訴狀，其
未表明上訴理由者，應於上訴後20日內向本院提出上訴理由書（
均須按他造當事人之人數附繕本）。上訴時應提出委任律師或具
有律師資格之人之委任狀，並依附註條文規定辦理。
中　　華　　民　　國　　94　　年　　2 　　月　　25　　日
                                書  記  官　黃富美
附註：
民事訴訟法第四百六十六條之一：對於第二審判決上訴，上訴人
應委任律師為訴訟代理人，但上訴人或其法定代理人具有律師資
格者，不在此限。
上訴人之配偶、三親等內之血親、二親等內之姻親，或上訴人為
法人、中央或地方機關時，其所屬專任人員具有律師資格並經法
院認適當者，亦得為第三審訴訟代理人。第一項但書及第二項情
形，應於提起上訴或委任時釋明之。
